臺中高等行政法院判決　　　　　　　　　　　　　　　九十三年度訴字第二七七號
　　　　　　　　　　　　　　　.
　　原　　　告　甲○○
　　訴訟代理人　蔡瑞麒 律師
　　被　　　告　南投縣政府
　　代　表　人　乙○○
　　訴訟代理人　丙○○
右當事人間因採取土石事件，原告不服經濟部中華民國九十三年五月十日經訴字第○
九三○六二一七八八○號訴願決定，提起行政訴訟，本院判決如左︰
　　主  文
訴願決定及原處分均撤銷。
訴訟費用由被告負擔。
　　事  實
一、事實概要：緣原告所有坐落南投縣名間鄉○○段一○九之一三地號土地，於民國
    九十二年三月八日為南投縣警察局名間分駐所員警查獲違法採取土石情事，案經
    被告機關派員於九十二年四月四日會同該分駐所、名間鄉公所等有關機關人員前
    往實地勘查，認其未經許可採取土石，違反土石採取法第三條第一項前段之規定
    ，爰依同法第三十六條之規定，以九十二年八月十八日府流資字第○九二○一五
    ○○五六○號函裁處原告新台幣（下同）一百萬元罰鍰。原告不服，提起訴願，
    遭決定駁回，遂提起本件行政訴訟。
二、兩造聲明：
    (一)原告聲明求為判決：訴願決定及原處分均撤銷。
　　(二)被告聲明求為判決：駁回原告之訴。
三、兩造之陳述：
    (一)原告主張之理由：
    1.本件被告以原告於坐落南投縣名間鄉濁水村一○九之一三地號農地，未申請許
      可，擅自採取土石，違反土石採取法第三十六條規定為由，處原告一百萬元罰
      鍰。訴願決定維持被告之處分，係以「採取土石免申辦土石採取許可管理辦法
      第三條第一項第二款規定「實施整地及工程就地取材外運土石者，以經目的事
      業主管機關核准者為限。」原告縱為實施整地之目的而採取土石，未經目的事
      業主管機關核准，仍無土石採取法第三條第一項第二款免取得許可規定適用之
      餘地等情為論據。
    2.按採取土石，如係「實施整地」者，並無取得土石採取許可之必要，此為九十
      二年二月六日公布施行之土石採取法第三條第一項第二款所明定。雖採取土石
      免申辦土石採取許可管理辦法第三條規定「依本法第三條第一項第二款規定實
      施整地及工程就地取材外運土石者，以經目的事業主管機關核准者為限。前項
      整地及就地取材有剩餘土石外運者，應填具申請書報請直轄市、縣（市）主管
      機關備查。前項有剩餘土石外運者，應於每月五日前將上月土石外運數量申報
      直轄市、縣（市）主管機關轉報中央主管機關備查。」然查採取土石免申辦土
      石採取許可管理辦法係於九十二年六月二十五日發布施行（嗣於九十三年三月
      二十四日第一次修正），原告於九十二年三月八日就前開一○九之一三地號農
      地進行整地時，該辦法既尚未發布施行，原告顯然無從依據其後發布施行之該
      辦法規定，申請目的事業主管機關核准。是訴願決定引該辦法第三條第一項規
      定認定原告縱為實施整地之目的而採取土石，未經目的事業主管機關核准，仍
      無土石採取法第三條第一項第二款免取得許可規定適用之餘地云云，顯然違背
      法律不溯及既往之原則。何況該辦法於原告行為時之九十二年三月八日前，尚
      未公布，身為農人復無法律常識之原告，於行為當時，根本無法可循，焉知須
      經目的事業主管機關核准？被告之處分，無異不教而殺，其違法不當，彰彰明
      甚。
    3.被告認南投縣警察局南投分局曾就原告系爭農地進行整地之行為乙案，將原告
      及關係人石志堅、葉建志、蔡東龍、周逢源、林佶諍、柯同引、陳錦楚、林廣
      海、陳信德等多人依竊盜罪及違反水土保持法第三十二條第一項擅自開發山坡
      林地罪嫌，移送台灣南投地方法院檢察署偵辦，嗣經檢察官偵查結果，認定原
      告被訴上開罪嫌不足，以九十二年度偵字第一五一四號處分不起訴，原告於該
      案亦辯稱「我的農地本來太高，灌溉困難，收成欠佳，借給石志堅堆放土石，
      約定運走推置土石時，要將我的農地挖低一點」等語，此有前揭不起訴處分書
      影本為憑。請鈞院調閱該偵查卷及履勘現場即明。原告所有系爭農地確因地勢
      高亢，灌溉困難，年年歉收，乃於九十二年三月八日趁水利會炭寮支線渠道改
      善工程施工之便，進行整地，原告確實為整地而將不良之餘土移走，並非違反
      土石採取法之規定，未經申請許可，擅自採取土石，其理至明。
    4.按「基於法治國家之法安定性與人民信賴保護之要求，行政法規原則上並不具
      有溯及既往之效力，以尊重人民之既得權利與既成之法律關係，此即法律不溯
      及既往原則。次按對於違反行政法上義務者，依法予以處罰，乃現代民主法治
      國家之基本原則。為使行為人對其違反義務之行為可能遭受之處罰有所認識，
      俾負法律上應有之責任，自應以其違反義務行為時之法律有處罰之明文為限，
      方符合處罰法定主義原則。」最高行政法院九十三年度判字第五三號判決要旨
      參照。本件原告就系爭農地進行整地時，係屬「實施整地採取土石者」，此為
      訴願決定書第五頁所肯認之事實，惟原告行為時，該管理辦法既未發布施行，
      屬於所謂之「空窗期」，揆諸前開判決要旨，即不得以發布施行在後之該辦法
      ，推定「實施整地採取土石者」亦須經目的事業主管機關核准，故訴願決定之
      見解即有適用法規不當之違法。
    5.被告於九十三年七月十二日所提之答辯書復稱：「查平均地權條例施行細則第
      十一條第一項第二款『農地改良：包括耕地整理．．．』，第十二條『土地所
      有權人為前條之改良，應依左列規定申請驗證登記．．．』，而平均地權條例
      施行細則於六十四年四月一日發布實施，故非原告所稱無所依據辦理申請」云
      云。然查，平均地權條例之立法目的，乃在對於土地資源使用為合理之分配，
      而土石採取法之立法目的乃在於合理開發土石資源、維護自然環境、防止不當
      土石採取造成相關災害，是以，前揭二法律所維護之法益根本不同，豈可張冠
      李戴。被告機關以原告未遵平均地權條例施行細則之規定，卻科以原告土石採
      取法之罰鍰，顯然對於法律之適用有所違誤。
    6.按「命令與憲法或法律牴觸者無效」憲法第一百七十二條所明定。查九十二年
      二月六日公布施行之土石採取法第三十六條雖規定「未經許可採取土石者，處
      新臺幣一百萬元以上五百萬元以下罰鍰，直轄市、縣（市）主管機關並得限期
      令其辦理整復及清除其設施，屆期仍未遵行者，按日連續處新臺幣十萬元以上
      一百萬元以下罰鍰至遵行為止，並沒入其設施或機具。必要時，得由直轄市、
      縣（市）主管機關代為整復及清除其設施；其費用，由行為人負擔。」惟同法
      第三條第一項第二款則規定「採取土石，應依本法取得土石採取許可。但下列
      情形，不在此限：．．．二、實施整地及工程就地取材者。」可見「實施整地
      採取土石者」應排除於上開行政罰鍰之外，而不受處罰。至於同年六月二十五
      日發布施行之採取土石免申辦土石採取許可管理辦法係屬子法，其性質應屬委
      任立法。依法理言，子法不得牴觸母法，子法與母法牴觸者無效。準此，該管
      理辦法第三條第一項固規定「依本法第三條第一項第二款規定實施整地及工程
      就地取材外運土石者，以經目的事業主管機關核准者為限」，然仍必須於該辦
      法發布施行後，始有其適用之餘地。該辦法未施行前，據認「實施整地採取土
      石者，以經目的事業主管機關核准者為限」，應屬牴觸母法而無效。
    7.末查，土石採取法乃為法律之位階，採取土石免申辦土石採取許可管理辦法係
      依土石採取法第三條第二項之規定訂定，乃屬行政命令之位階。按「法律不得
      抵觸憲法，命令不得抵觸憲法或法律，下級機關所訂之命令不得抵觸上級機關
      之命令」中央法規標準法第十一條訂有明文。土石採取法第三條第一項規定，
      採取土石原則上應取得採取許可，惟訂有五款例外之情形，無庸取得許可。第
      二項則僅授權主管機關對於土石採取地點、面積、數量、期間之管理辦法，另
      訂定辦法管理之。然採取土石免申辦土石採取許可管理辦法第三條第一項卻規
      定依土石採取法第三條第一項第二款規定實施整地及工程就地取材外運土石者
      ，以經目的主管機關核准者為限。採取土石免申辦土石採取許可管理辦法此項
      規定，乃係增加土石採取法所未規定之限制，而直接關係到人民整地運送土石
      之權利，依中央法規標準法第五條之規定，乃屬於法律保留，並非僅以行政命
      令即可施行。且採取土石免申辦土石採取許可管理辦法如此規定，亦與土石採
      取法規定之目的相抵觸，即有違法律優位原則。再者，土石採取法第二項僅授
      權行政機關對於土石採取地點、面積、數量、期間訂定管理辦法，並未授權主
      管機關對於整地及工程就地取材同意與否有裁量權，行政機關自無對於整地及
      工程就地取材有核准與否之權。是以，土石免申辦土石採取許可管理辦法第三
      條第一項規定以經目的主管機關核准者為限，顯已超越土石採取法之授權，亦
      有違法律優位原則。土石免申辦土石採取許可管理辦法既與土石管理法有所抵
      觸，鈞院審理本案時，自得拒絕適用。
    8.抑有進者，原告夫妻兩人平日徒賴繼承自祖先遺留之系爭農地耕作維生，屬於
      低收入戶，無庸申報所得稅（按有配偶者，全年綜合所得額不超過免稅額及標
      準扣除額合計數者，得免辦結算申報），此有戶口名簿影本乙件可憑。被告未
      實際查察原告屬於得免辦結算申報之低收入戶，竟違法對原告裁處一百萬元罰
      鍰，無異斷絕原告夫妻生機達三年，顯非政府照顧中低收入戶之德政。綜上，
      原處分及訴願決定認事用法均有違誤，請賜判如訴之聲明。
    (二)被告答辯之理由：
    1.按土石採取法第三十六條規定：「未經許可採取土石者，處新台幣一百萬元以
      上五百萬元以下罰鍰，直轄市、縣（市）主管機關並得限期令其辦理整復及清
      除其設施，屆期仍未遵行者，按日連續處罰新台幣十萬元以上一百萬元以下罰
      鍰至遵行為止，並沒入其設施或機具。必要時，得由直轄市、縣（市）主管機
      關代為整復及清除其設施；其費用由行為人負擔。」
    2.原告稱其係實施整地，而採取土石免申辦土石採取許可管理辦法係九十二年六
      月二十五日發布施行，其實施整地在九十二年三月八日前即進行整地，該辦法
      尚未發布實施，原告顯然無從依據其後發布施行得知該辦法規定，申請目的事
      業主管機關核准。查依平均地權條例施行細則第十一條第一項第二款「農地改
      良：包括耕地整理．．．」；第十二條「土地所有權人為前條之改良，應依左
      列規定申請驗證登記：．．．」，而平均地權條例施行細則於六十六年四月一
      日發布實施，故非原告所稱無所依據辦理申請，其未經申請擅自採取土石，並
      運至砂石場，其違反土石採取法第三十六條未經許可採取土石甚明，被告爰依
      法裁處一百萬元罰鍰並無不當。
    3.本案原告前向經濟部提起訴願，業經該部於九十三年五月十日經訴字第○九三
      ○六二一七八八○號訴願決定書駁回在案。
    4.綜上，本案訴訟應無理由，爰請依法駁回。
　　理  由
一、本件被告以原告於坐落南投縣名間鄉濁水村一○九之一三地號系爭農地，未申請
    許可，擅自採取土石，違反土石採取法第三條第一項前段之規定，依土石採取法
    第三十六條規定，裁處原告一百萬元罰鍰。訴願決定則以採取土石免申辦土石採
    取許可管理辦法第三條第一項第二款規定實施整地及工程就地取材外運土石者，
    以經目的事業主管機關核准者為限。原告縱為實施整地之目的而採取土石，未經
    目的事業主管機關核准，仍無土石採取法第三條第一項第二款免取得許可規定之
    適用而予以維持，雖非無見。
二、惟按「為合理開發土石資源，維護自然環境，健全管理制度，防止不當土石採取
    造成相關災害，以達致國家永續發展之目的，特制定本法；本法未規定者，適用
    其他法律之規定。」、「採取土石，應依本法取得土石採取許可。但下列情形，
    不在此限：一、採取少量土石供自用者。二、實施整地及工程就地取材者。．．
    ．前項各款土石採取地點、面積、數量、期間之管理辦法，由中央主管機關定之
    。」分別為土石採取法第一條及第三條第一項、第二項所明定。該法制定之目的
    係為合理開發土石資源，維護自然環境，防止不當土石採取造成相關災害，以達
    致國家永續發展之目的。經查，原告所有系爭農地因九二一地震造成該農地數處
    隆起，地勢高亢，灌溉困難，年年歉收，業據原告陳明在卷，並有南投縣名間鄉
    濁水村村長董瑞益出具證明書一件附卷可參，原告乃於九十二年二、三月間趁水
    利會炭寮支線渠道改善工程施工之便，進行整地，原告雖有因整地而將不良之餘
    土移走，其並無違反土石採取法之立法目的，而擅自採取土石。次查，依同法第
    三條第一項但書之規定，如係實施整地而採取土石者，並不須取得土石採取許可
    之必要。雖採取土石免申辦土石採取許可管理辦法第三條規定「依本法第三條第
    一項第二款規定實施整地及工程就地取材外運土石者，以經目的事業主管機關核
    准者為限。前項整地及就地取材有剩餘土石外運者，應填具申請書報請直轄市、
    縣（市）主管機關備查。前項有剩餘土石外運者，應於每月五日前將上月土石外
    運數量申報直轄市、縣（市）主管機關轉報中央主管機關備查。」然查該辦法係
    依據土石採取法第三條第二項所訂定，目的在就該法第三條第一項但書不須取得
    土石採取許可所列各款土石採取地點、面積、數量及期間，由中央主管機關訂定
    辦法予以管理，如有違反該辦法規定，尚非土石採取法第三十六條規定之範疇甚
    明；況該辦法係於九十二年六月二十五日始發布施行，原告於九十二年三月八日
    就系爭農地進行整地時，雖有將實施整地之剩餘土石外運，惟該辦法既尚未發布
    施行，原告顯亦無從依據其後發布施行之該辦法規定，申請目的事業主管機關核
    准。被告以原告未經申請許可，擅自採取土石，違反土石採取法第三十六條規定
    ，裁處原告一百萬元罰鍰，亦有未合。再查，依平均地權條例施行細則第十二條
    規定土地所有權人為農地改良（包括耕地整理、土壤改良），應依規定申請驗證
    登記。然平均地權條例施行細則第十二條規定係就農地改良應依規定申請驗證登
    記，而土石採取法第三條第一項係規定採取土石，應依本法取得土石採取許可，
    兩者規範之目的、內容與要件均不同，被告以原告為系爭農地之改良，未依規定
    申請驗證登記，卻依土石採取法之規定予以裁處，顯有適用法律之違誤。至於原
    告未經許可擅自整地將土石外運，是否違反區域計畫法之規定，核屬另一問題。
三、綜上所述，原告上開主張，核屬可採。原處分依土石採取法第三十六條規定予以
    裁處罰鍰，即有違誤，訴願決定以前揭理由遞予維持，亦有未合。原告執此指摘
    ，為有理由，應將原處分及訴願決定均撤銷，以昭適法。另原告聲請本院調閱臺
    灣南投地方法院檢察署九十二年度偵字第一五一四號偵查卷及履勘現場，已無必
    要，附此敘明。
四、據上論結，本件原告之訴為有理由，依行政訴訟法第一百九十五條第一項前段、
    第九十八條第三項前段，判決如主文。
中　　　華　　　民　　　國　　九十三　　年　　　九　　　月　　　八　　　日
                 臺 中 高 等 行 政 法 院   第 二 庭
                                審 判 長 法  官　胡　國　棟
                                         法  官　王　德　麟
                                         法  官　林　秋　華
右正本證明與原本無異。
如不服本判決，應於判決送達後二十日內向本院提出上訴書狀，其未表明上訴理由者
，應於提起上訴後二十日內向本院提出上訴理由書（須依對造人數附具繕本）；如於
本判決宣示或公告後送達前提起上訴者，應於判決送達後二十日內補提上訴理由書（
須附繕本）。未表明上訴理由者，逕以裁定駁回。
提起上訴應預繳送達用雙掛號郵票三九○元（三十四元及五元郵票各十份)。
中　　　華　　　民　　　國　　九十三　　年　　　九　　　月　　　八　　　日
                                                法院書記官　王　百　全
